ACORDAO-COMPLETO-2330769

ACÓRDÃO 180/2019 ATA 1/2019 - PRIMEIRA CÂMARA

VISTOS, relatados e discutidos estes autos de processo de aposentadoria de servidora da Universidade Federal de Minas Gerais, 
ACORDAM os Ministros do Tribunal de Contas da União, reunidos em sessão da Primeira Câmara, diante das razões expostas pelo relator e com fundamento na Constituição Federal, art. 70, III e IX, e na Lei 8.443/1992, arts. 1º, V, e 39, II, em:
9.1. considerar ilegal a concessão de aposentadoria à servidora Elizabeth de Melo Bonfim e negar registro ao respectivo ato (número de controle 1-079170-1-04-2000-000076-0 - peça 2, fls. 16/20, e peça 21) ;
9.2. dispensar a devolução dos valores indevidamente recebidos, nos termos do Enunciado 106 da súmula de jurisprudência desta Corte;
9.3. determinar à Universidade Federal de Minas Gerais que adote as seguintes providências, sob pena de responsabilidade subsidiária da autoridade administrativa omissa:
9.3.1. dê ciência do inteiro teor desta deliberação à interessada no prazo de quinze dias e faça juntar o comprovante de notificação a estes autos nos quinze dias subsequentes;
9.3.2. suspenda os pagamentos realizados com base no ato ora impugnado no prazo de trinta dias.

Aposentadoria. Contagem ponderada de tempo de magistério. EC 18/1981.

Primeira Câmara

Universidade Federal de Minas Gerais.

3. Interessados/Responsáveis:
3.1. Interessados: Elizabeth de Melo Bonfim (XXX.760.596-XX).

13.1. Ministros presentes: Raimundo Carreiro (na Presidência) e Benjamin Zymler (Relator).
13.2. Ministro-Substituto convocado: Marcos Bemquerer Costa.

Eduardo Antonio Ladeira

Elizabeth de Melo Bomfim

Edward Tonelli

BENJAMIN ZYMLER

Adoto como relatório a bem-lançada instrução a cargo da Secretaria de Fiscalização de Pessoal (Sefip) , endossada pelo representante do Ministério Público (MPTCU) :
"INTRODUÇÃO
1.	Trata-se de atos de concessão de aposentadoria de ex-servidores da Universidade Federal de Minas Gerais, dentre eles, a Sra. Elizabeth de Melo Bonfim (CPF XXX.760.596-XX) .
2.	Os atos foram submetidos, para fim de registro, à apreciação do Tribunal de Contas da União (TCU) , de acordo com o art. 71, inciso III, da Constituição Federal. O cadastramento e a disponibilização ao TCU ocorreram por intermédio do Sistema de Apreciação e Registro de Atos de Admissão e Concessões, na forma dos arts. 2º, caput e incisos I a VI, e 4º, caput, da Instrução Normativa - TCU 78/2018.
HISTÓRICO
3.	Esta Corte de Contas, por meio do Acórdão 5786/2009-TCU-Primeira Câmara, considerou ilegais os atos de aposentadoria de Alexis Freire de Novaes, Bolivar Mendes, Eduardo Antônio Ladeira, Edward Tonelli, Elisabeth de Melo Bonfim e Zidia Rocha Magalhães, negando-lhes o registro (peça 3, p. 10-18) . Os demais atos foram apreciados pela legalidade.
4. 	Os atos de Alexis Freire de Novaes, Bolívar Mendes, Eduardo Antônio Ladeira, Edward Tonelli e Elisabeth de Melo Bonfim foram considerados ilegais em razão da contagem ponderada de tempo de serviço para aposentadoria especial de magistério; o ato de Zídia Rocha Magalhães, em razão do tempo de serviço insuficiente para aposentadoria integral, bem como pelo recebimento da vantagem do art. 192, inciso I, da Lei 8112/1990. Além disso, verificou-se nos atos de Eduardo Antônio Ladeira e Edward Tonelli a utilização de tempo de serviço de aluno aprendiz e de monitor.
5.	Esta Unidade Técnica, em instrução de acompanhamento das determinações exaradas no Acórdão 5786/2009-TCU-Primeira Câmara, verificou que as determinações foram cumpridas em quase sua totalidade. Na ocasião, registrou-se que, com relação aos atos de aposentadoria de Edward Tonelli, Eduardo Antônio Ladeira e Elisabeth de Melo Bonfim, a UFMG estava impossibilitada de dar cumprimento à deliberação do Tribunal, em razão de decisões judiciais que amparavam a manutenção das respectivas aposentadorias nos moldes em que foram inicialmente concedidas (peça 29) . 
6. 	Esta Secretaria propôs o arquivamento dos autos e que nos termos da Questão de Ordem aprovada pelo Plenário do TCU em 8/6/2011, fosse encaminhado ao Departamento de Assuntos Extrajudiciais da AGU, bem como à Conjur/TCU, as informações necessárias ao acompanhamento da Ação Ordinária nº 2010.38.00.008378-3 (22ª Vara Federal da Seção Judiciária do Estado de Minas Gerais) , cuja apelação interposta pela União ainda não foi julgada no Tribunal Regional Federal da 1ª Região; e das Ações Ordinárias nº 0006212-98.2012.4.01.3800 (19ª Vara Federal da Seção Judiciária do Estado de Minas Gerais) e nº 7710585.2010.4.01.3800 (15ª Vara Federal da Seção Judiciária do Estado de Minas Gerais) , ainda em trâmite nas referidas Varas.
7.	Em consequência, esta Corte de Contas, por meio do Acórdão 4591/2014-TCU-Primeira Câmara, sessão de 2/9/2014, propôs o arquivamento dos autos, bem como proferiu as seguintes determinações (peça 33) :
1.7.1. determinar à Secretaria de Fiscalização de Pessoal que:
1.7.1.1. promova a oitiva da servidora Elizabeth de Melo Bonfim, em cumprimento à decisão judicial proferida pela 19ª Vara da Justiça Federal em Minas Gerais nos autos do processo 6212-98.2012.4.01.3800;
1.7.1.2. nos termos da Questão de Ordem aprovada pelo Plenário deste Tribunal em 8/6/2011, encaminhe ao Departamento de Assuntos Extrajudiciais da Advocacia-Geral da União, bem como à Consultoria-Geral/TCU, as informações necessárias ao acompanhamento da Ação Ordinária nº 2010.38.00.008378-3 (22ª Vara Federal da Seção Judiciária do Estado de Minas Gerais) , cuja apelação interposta pela União ainda não foi julgada no Tribunal Regional Federal da 1ª Região; e das Ações Ordinárias nº 0006212-98.2012.4.01.3800 (19ª Vara Federal da Seção Judiciária do Estado de Minas Gerais) e nº 7710585.2010.4.01.3800 (15ª Vara Federal da Seção Judiciária do Estado de Minas Gerais) . (grifo nosso) .
8.	Esta Secretaria realizou a oitiva da Sra. Elizabeth de Melo Bonfim, por intermédio do órgão gestor, por meio dos ofícios 10010 e 10012/2014-TCU/SEFIP, de 16/9/2014, a fim de que se manifestasse sobre as seguintes irregularidades (peças 38 e 39) :
Interessado (a) : ELIZABETH DE MELO BONFIM (CPF: XXX.760.596-XX) 
Irregularidade (s) : - conversão do tempo de serviço em aposentadoria especial, exercido em atividade de magistério, em desconformidade com a orientação desta Corte de Contas, nos termos da Súmula nº 245, in verbis: 'Não pode ser aplicada, para efeito de aposentadoria estatutária, na Administração Pública Federal, a contagem ficta do tempo de atividades consideradas insalubres, penosas ou perigosas, com o acréscimo previsto para as aposentadorias previdenciárias segundo legislação própria, nem a contagem ponderada, para efeito de aposentadoria ordinária, do tempo relativo a atividades que permitiriam aposentadoria especial com tempo reduzido';
- averbação de tempo de período de monitoria de 01/07/1969 a 09/03/1972, conforme noticiado no parecer do Controle Interno, sem a comprovação das contribuições previdenciárias.
9.	Na ocasião, esta Unidade Técnica solicitou que a Universidade Federal de Minas Gerais (UFMG) encaminhasse cópias dos Mapas de Apuração do Tempo de Serviço, juntando, quando fosse o caso, cópias das certidões dos tempos averbados, incluindo os tempos convertidos com as respectivas justificativas (se fosse o caso) , bem como a portaria de aposentadoria da interessada; e cópia da certidão expedida pelo INSS, relativamente ao tempo de monitoria, esclarecendo se houve comprovação do recolhimento das respectivas contribuições previdenciárias (peça 38) .
10.	A UFMG recebeu os ofícios de oitiva/diligência em 26/9/2014 (peças 42 e 45) . A resposta da UFMG está anexada à peça 46.
11.	A Sra. Elizabeth de Melo Bonfim, em 20/10/2014, solicitou prorrogação do prazo para responder à oitiva, bem como solicitou cópia integral do processo (peças 43 e 44) . O pedido de prorrogação de prazo foi autorizado por esta Secretaria em 28/10/2014 (peça 47) . 
12.	A interessada, por meio de seus advogados, apresentou as alegações de defesa anexadas às peças 52 e 53. 
13.	O processo foi encaminhado para a Secretaria de Recursos (Serur) , porém, como não se tratava de recurso e sim de resposta à oitiva, a Serur propôs o encaminhamento dos autos à SEFIP (peças 54 a 56) .
14.	O Exmo. Ministro-Relator Benjamin Zymler, em despacho à peça 57, verificou que houve erro material no Acórdão 4591/2014-TCU-Primeira Câmara, haja vista que consta, da parte inicial, determinação para arquivar o processo, ao passo que o subitem 1.7.1.1 determinou a oitiva da servidora Elizabeth de Melo Bonfim em razão da decisão proferida pela 19ª Vara da Justiça Federal em Minas Gerais nos autos do processo 6212-98.2012.4.01.3800. Essa decisão considerou nula a aposentadoria da servidora por falta de contraditório, conforme se depreende da instrução da Sefip de peça 29. Assim, entendeu-se necessária a realização da oitiva da interessada para novo exame de seu ato de aposentadoria. 
15.	Como o arquivamento do processo era incompatível com a continuidade do exame da aposentadoria e dada a possibilidade de ocorrência de erro material no Acórdão 4591/2014-TCU-Primeira Câmara, o Exmo. Ministro-Relator Benjamin Zymler encaminhou os autos à Sefip para sua manifestação, nos termos do Enunciado 145 da Súmula de Jurisprudência do TCU.
16.	À peça 59, consta instrução da unidade técnica propondo a revisão de ofício do Acórdão 4591/2014-TCU-Primeira Câmara, visando acertar a redação nele contida. O Ministério Público junto ao TCU concordou com a proposta ajustando a redação do item 1.7.1.2 do 4591/2014-TCU-1ª Câmara (peça 60) . 
17.	Em consequência, esta Corte de Contas proferiu o Acórdão 1416/2015-TCU-Primeira Câmara, sessão de 10/3/2015, acertando a redação do Acórdão 4591/2014-TCU-Primeira Câmara (peça 61) .
Resposta à oitiva
18.	Em síntese, a Sra. Elizabeth de Melo Bonfim apresentou, por meio de seus advogados, as seguintes alegações de defesa (peças 52 e 53) :
a) informa que pertence ao quadro da UFMG desde 10/3/1972, tendo sido seu cargo transformado em público por força do artigo 243 da lei 8.112/1990. Anteriormente, no período de 1º/7/1969 a 9/3/1972, trabalhou junto à UFMG como monitora, tendo averbado este período para contagem de tempo de serviço para fins de aposentadoria. A aposentadoria foi concedida em 4/2/1994;
b) registra que foi surpreendida com a notificação de que a aposentadoria foi considerada ilegal, sendo transformada de integral para proporcional. Em consequência, impetrou ação ordinária contra a União Federal e a UFMG com base nos princípios da Segurança Jurídica e da Razoabilidade (direito adquirido, ato jurídico perfeito) , além de pugnar pelo reconhecimento da decadência;
c) o magistrado responsável pelo processo 6212-98.2012.4.01.3800 concedeu liminar determinando que fosse mantida a aposentadoria integral da servidora em um primeiro momento e determinou que fosse assegurada a ampla defesa e o contraditório à interessada em observância ao princípio da segurança jurídica;
d) registra que irá recorrer na ação judicial 6212-98.2012.4.01.3800, pois, embora o magistrado tenha determinado que nenhum valor fosse descontado dos proventos mantendo-se assim a aposentadoria integral, a decisão em momento algum foi elaborada com base nos argumentos apresentados pela Requerida, mas apenas pelo fato do processo administrativo de aposentadoria original, inicialmente instaurado no ano de 1994, ter sido levado para o conhecimento do TCU apenas em 2002, sendo julgado somente em 2009, ou seja, 5 anos após sua chegada a este Tribunal, conjectura considerada ilegal pelo Supremo Tribunal Federal, uma vez que prejudica o contraditório e a ampla defesa;
e) alega que futuramente todos os motivos e teses elencados pela Requerida serão devidamente analisados em instância superior, podendo estes vir a ser acolhidos. Deste modo, o julgamento do presente processo administrativo ficará diretamente vinculado ao resultado da ação judicial, que poderá reverter tudo aquilo que fora decidido administrativamente, trazendo enormes prejuízos e transtornos à Administração Pública Federal ou à servidora, que terão que arcar com eventuais impactos financeiros em caso de um veredicto judicial que não confirme a decisão administrativa. Assim, a interessada requer que o presente feito fique suspenso até o trânsito em julgado do processo judicial interposto;
f) reclama que após a sentença proferida no processo 6212-98.2012.4.01.3800, o TCU apresentou nova irregularidade, que seria a ausência de recolhimento das contribuições previdenciárias referentes ao tempo de monitoria;
g) faz um histórico da vida profissional e invoca os princípios da segurança jurídica, da dignidade da pessoa humana, da razoabilidade, do direito adquirido, do ato jurídico perfeito. Invoca a decadência e prescrição, uma vez que já se passaram mais de 20 anos da concessão da aposentadoria. Informa que trabalhou como professora em períodos posteriores à concessão da aposentadoria; 
h) invoca o Princípio da Boa-fé; 
i) com base no Princípio da Eventualidade, caso não sejam acolhidas por este tribunal os motivos e argumentos expostos, vem a Requerida pugnar pela possibilidade de arcar retroativamente com as contribuições previdenciárias relativas ao tempo em que atuou como monitora, de modo a quitar a suposta dívida que somente agora é suscitada, uma vez que a UFMG sempre deixou constatado que não havia nenhuma irregularidade neste sentido;
j) alega que Súmula 245 do Tribunal de Contas da União é datada de 11/2/998, data posterior à aposentadoria da requerida e, como preconiza a nossa legislação brasileira, a lei só retroage em beneficio ao indiciado;
l) alega que na década de 70 o parâmetro para a aposentadoria era o tempo de serviço e não de contribuição, e que a Emenda Constitucional 20/1998 não poderia ter efeito retroativo. O regime adotado era o solidário e não o contributivo, de forma que a ausência de contribuição não poderia impedir a averbação do tempo de serviço prestado como monitor. Informa ainda que não cabia ao servidor responsabilizar-se pelo recolhimento de verbas previdenciárias, mas sim ao órgão competente, que deveria analisar se havia ou não previsão legal para tal recolhimento;
m) invoca o direito adquirido à contagem do tempo de serviço, uma vez que a legislação previdenciária da época exigia para a concessão da aposentadoria somente o tempo de serviço, sem a respectiva contribuição previdenciária; e
n) informa ainda que foi aposentada, equivocadamente, pela Lei 8.112/1990, artigo 186, § 2º, alínea 'a', quando deveria ser pela Lei 8.112/1990, artigo 186, § 2º, alínea 'b', já que suas funções sempre foram de magistério.
19.	Foram anexados aos autos os seguintes documentos:
a) histórico da ação judicial 6212-98.2012.4.01.3800 e respectiva sentença, na qual o juízo federal julgou parcialmente procedente o pedido declarando nulo o ato do TCU consubstanciado no Acórdão  5786/2009-TCU-1ªCâmara, de forma que nova decisão seja proferida após observado o direito da autora ao contraditório e ampla defesa e determinando que a UFMG, até que nova decisão seja proferida pelo TCU, restabeleça o pagamento integral dos proventos da autora e abstenha-se de descontar valores referentes ao cumprimento deste ato, bem como restitua os valores eventualmente descontados a tal título (peça 52, p. 20-29) ;
b) declarações sobre trabahos realizados pela ex-servidora e certificados (peça 52, p. 30-71) ; e
c) mapa de tempo de serviço da ex-servidora (peça 53, p. 10) .
Resposta da UFMG à diligência
20.	A Universidade Federal de Minas Gerais, por meio do ofício PRORH 393/2014, de 8/10/2014, informa que não encontrou qualquer indício ou prova de que houve recolhimento de contribuições previdenciárias referentes ao período averbado (Certidão INSS de 1/7/1969 a 9/3/1972) (peça 46, p. 1) .
21.	Foram anexados aos autos o mapa de tempo de serviço e as certidões averbadas (peça 46, p. 2-18) .
	
EXAME TÉCNICO
Tempo convertido (Sumula 245 TCU) 
22. 	A servidora Elizabeth de Melo Bonfim aposentou-se em 2/2/1994, com proventos integrais, no cargo de professor, com 30 anos, 11 meses e 14 dias de tempo total para a aposentadoria. No ato de aposentadoria, constou a averbação de tempo convertido no total de 4 anos, 4 meses e 18 dias (peça 46, p. 8) . O controle interno manifestou-se pela ilegalidade do ato, em razão da conversão de tempo de magistério, contrariando a Súmula TCU 245/1998, bem como em função da averbação de tempo de Monitor, conforme Decreto 85862/81.
23.	O entendimento desta Corte de Contas proferido na Súmula 245 é no sentido de que não  pode ser aplicada, para efeito de aposentadoria estatutária, na Administração Pública Federal, a contagem ficta do tempo de atividades consideradas insalubres, penosas ou perigosas, com o acréscimo previsto para as aposentadorias previdenciárias segundo legislação própria, nem a contagem ponderada, para efeito de aposentadoria ordinária, do tempo relativo a atividades que permitiriam aposentadoria especial com tempo reduzido.
24.	Diante do exposto, deverá ser excluído o tempo convertido, não podendo prosperar a aposentadoria com proventos integrais. 
Tempo de Monitora
25.	A servidora Elizabeth de Melo Bonfim averbou 2 anos, 8 meses e 13 dias de tempo de serviço prestado como monitora, referente ao período de 1/6/1969 a 9/3/1972. Registra-se que não foi comprovado o recolhimento das contribuições previdenciárias referente ao tempo de monitor (peça 46, p. 8-9) . 
26. 	Este Tribunal entende ser indevida a averbação do período de aluno monitor, estagiário e bolsista para fins de aposentadoria. Essas atividades são exercidas na qualidade de aluno, com vistas ao aperfeiçoamento ou formação profissional do estudante. O monitor não é empregado ou funcionário daquele que lhe concede a bolsa de estudos, nem o subsídio recebido pode ser interpretado como remuneração por um trabalho prestado, pois não há vínculo empregatício de qualquer natureza. 
27.	Assim, não pode prosperar uma aposentadoria com aproveitamento do tempo de monitor, porquanto essa atividade é mera extensão da atividade escolar (Acórdão 697/2004-TCU-Primeira Câmara, 2852/2006 e 596/2003, ambos da 2ª Câmara) . Também já foi registrado por este Tribunal que não há amparo legal para considerar o tempo de bolsista na contagem de tempo para aposentadoria. A condição de bolsista não caracteriza vinculação empregatícia e não comprova contribuição previdenciária (Acórdão 3000/2006-TCU-Primeira Câmara) .
28.	O tempo de monitora somente poderia ser considerado na hipótese de ter ocorrido o recolhimento das contribuições previdenciárias. Ao contrário do alegado pela interessada a obrigatoriedade do recolhimento das contribuições previdenciárias surge com a Constituição Federal de 1998 e não somente quando da publicação da Emenda Constitucional 20/1998. De acordo com a jurisprudência do TCU, a Constituição Federal de 1988 passou a exigir o recolhimento de contribuições previdenciárias relativamente ao período laborado e não somente o tempo de serviço, para fins de aposentadoria pelo regime próprio dos servidores públicos. 
29.           A interessada aposentou-se em 4/2/1994, sendo alcançada pelas regras estabelecidas pela Constituição Federal de 1988. Assim, como não foi comprovado o recolhimento das contribuições previdenciárias relativa ao tempo laborado como monitora, este deverá ser excluído. 
30.	Desta forma, sem o tempo de convertido e o tempo de monitora, a servidora possui o tempo total para a aposentadoria de apenas 23 anos, 10 meses e 13 dias, não cabendo a aposentadoria com proventos integrais. 
31.	Diante do exposto, o ato de aposentadoria da Sra. Elizabeth de Melo Bonfim está ilegal. 
32.	Considerando que a servidora se aposentou antes da publicação da Emenda Constitucional 20/1998, pode ser aplicada a Súmula TCU 74, visando atribuir a proporcionalidade mínima de 25/30 avos aos proventos. Assim, a aposentadoria poderá prosperar com proventos proporcionais a 25/30 avos, com base no artigo 40, inciso III, alínea 'c', da Constituição Federal/1988 (redação original) .
Ação judicial 0006212-98.2012.4.01.3800 
33.          Com relação à segurança deferida, cabe destacar o posicionamento predominante do TCU acerca da independência das instâncias administrativa e judiciária. É dizer que os entendimentos do TCU não estão vinculados àqueles exarados no âmbito do Poder Judiciário.
34.              Sobre tal questão, o TCU se manifestou por meio do Acórdão 930/2008-TCU-Segunda Câmara:
'Na linha da jurisprudência dominante desta Corte, que entende que a existência de decisão judicial não impede a livre apreciação dos atos de concessão por parte do Tribunal de Contas da União, deve ser considerada ilegal a concessão de aposentadoria a Maria da Glória Sá Rodrigues da Silva, em razão do pagamento de quintos calculados com base no Adicional de Gestão Educacional. Nada obstante, não poderá ser determinada a suspensão dos pagamentos dos proventos, enquanto houver decisão judicial que o ampare os pagamentos dos quintos, da forma observada atualmente, nada obstante esta Corte os entenda indevidos.'
35.              Assim, pode o TCU promover apreciação de mérito pela ilegalidade de ato de pessoal, em posição contrária ao decidido pelo Poder Judiciário.
36.	 No caso em exame, a sentença proferida no âmbito da ação judicial 0006212-98.2012.4.01.3800 determinava que não poderiam ser alterados os proventos da interessada até que fosse dado o direito de contraditório e ampla defesa e proferida nova decisão. 
37.	Esta Secretaria, por meio da oitiva, permitiu à interessada o exercício do contraditório e da ampla defesa, estando atendida a determinação judicial.
Decadência Administrativa 
38. 	Esta Corte de Contas, no tocante à decadência, prevista no art. 54 da Lei 9.784/1999, entende que o referido dispositivo legal, ao ser aplicado aos atos de aposentadoria e pensão, conta seu prazo decadencial somente a partir do respectivo registro pelo Tribunal de Contas da União, visto que, em se tratando de ato complexo, só é aperfeiçoado quando de seu registro pelo TCU. Portanto, o prazo decadencial não pode ser contado a partir da concessão administrativa, mas sim a partir do exame pelo TCU. Esse é o teor da Súmula TCU 278/2012, a seguir transcrita: 
SÚMULA 278/2012: Os atos de aposentadoria, reforma e pensão têm natureza jurídica de atos complexos, razão pela qual os prazos decadenciais a que se referem o § 2º do art. 260 do Regimento Interno e o art. 54 da Lei nº 9.784/99 começam a fluir a partir do momento em que se aperfeiçoam com a decisão do TCU que os considera legais ou ilegais, respectivamente. 
39.	Assim, o prazo decadencial começará a contar a partir da decisão do TCU que considerar legal ou ilegal o ato de aposentadoria em exame. 
Princípio da Segurança Jurídica, Legalidade, do direito adquirido e irredutibilidade salarial
40. 	Verifica-se que o Princípio da Segurança Jurídica é vetor importante do Direito, que impõe ao magistrado a ponderação de sua incidência no caso concreto, mas sempre em face de outros princípios estruturantes da Administração Pública, como o princípio da legalidade, expresso na Constituição Federal, a partir do qual se estrutura todo o direito público e administrativo. 
41. 	A apreciação de atos de concessão de aposentadoria pela ilegalidade não infringe o princípio da segurança jurídica. O ato de aposentadoria da Sra. Elizabeth de Melo Bonfim não pode ser considerado como ato jurídico perfeito, uma vez que a interessada não poderia computar o tempo convertido e o tempo de monitora, para fins de aposentadoria.
42. 	A jurisprudência da Suprema Corte é no sentido de deferir aos atos de aposentadoria e pensão a classificação de ato complexo, motivo pelo qual somente quando recebe o registro pela Corte de Contas passa a estar plenamente formado (perfeito) , válido (aferição da legalidade com reflexo de definitividade perante a Administração, que não mais pode anulá-lo unilateralmente) e eficaz (plenamente oponível a terceiros, deixando de apresentar executoriedade provisória) . 
43.	Assim, pode-se, então, concluir, que não há que se falar em direito adquirido antes que o ato complexo esteja definitivamente registrado por este Tribunal, muito menos quando a concessão traz em seu bojo vício insanável, por não haver lei que a suporte.
44.	 Ressalta-se ainda que a violação ao princípio da irredutibilidade salarial também deve ser afastada, nos termos da jurisprudência do STF, que se fixou no sentido de que não há óbice à redução de proventos caso alguma parcela/vantagem esteja sendo paga ao arrepio da lei, conforme o MS 25.552, de relatoria da Exma. Ministra Cármen Lúcia, in verbis:
EMENTA: MANDADO DE SEGURANÇA. ATO DO TRIBUNAL DE CONTAS DA UNIÃO. APOSENTADORIA DE MAGISTRADO (...) DECADÊNCIA ADMINISTRATIVA E OFENSA AO PRINCÍPIO DA IRREDUTIBILIDADE DE SALÁRIOS NÃO CONFIGURADAS.
 (...) 
3. O Supremo Tribunal Federal pacificou entendimento de que, sendo a aposentadoria ato complexo, que só se aperfeiçoa com o registro no Tribunal de Contas da União, o prazo decadencial da Lei nº 9.784/1999 tem início a partir de sua publicação. Aposentadoria do impetrante não registrada: inocorrência da decadência administrativa.
4. A redução de proventos de aposentadoria, quando concedida em desacordo com a lei, não ofende o princípio da irredutibilidade de vencimentos. Precedentes. (grifo nosso) 
45.	Desta forma, entende-se que não se pode garantir o registro de uma aposentadoria considerada ilegal pelo TCU invocando apenas princípios tais como o da segurança jurídica, irredutibilidade salarial e razoabilidade, os quais deverão ser sopesados também com o princípio da legalidade.
Recolhimento das contribuições previdenciárias do tempo de monitora
46. 	 A servidora invocou o Princípio da Eventualidade, para caso não sejam acolhidas por este tribunal os motivos e argumentos expostos, poder realizar o recolhimento retroativo das contribuições previdenciárias relativas ao tempo em que atuou como monitora.
47.	Considerando que consta certidão emitida pelo INSS com o tempo de monitora (peça 46, p. 9) , mas sem contribuição previdenciária, por analogia ao tratamento dado à averbação do tempo de serviço rural, entende-se que poderia ser permitido o recolhimento das contribuições previdenciárias.
48.	No entanto, ressalta-se que o tempo convertido está excluído, assim, mesmo que recolhesse as contribuições previdenciárias e averbasse o tempo de monitora, o tempo total de contribuição não permitiria a aposentadoria com proventos integrais, pois totalizariam 26 anos, 6 meses e 26 dias. 
49.	Ademais, com a aplicação da Súmula 74, tal medida não valeria a pena, uma vez que os proventos não poderiam ser superiores a 25/30 avos.
Princípio da Boa-fé 
50.	Não se vislumbra nos autos a má-fé por parte da Sra. Elizabeth de Melo Bonfim, podendo ser aplicada a Súmula TCU 106 para dispensar o ressarcimento das quantias indevidamente recebidas de boa-fé.
CONCLUSÃO
51.	Em razão do exposto e tendo em vista as análises realizadas no ato de concessão de aposentadoria da Sra.  Elizabeth de Melo Bonfim, a aposentadoria deverá ser apreciada pela ilegalidade, uma vez que se averbou tempo convertido indevido, em afronta à Sumula TCU 245, bem como tempo de monitora sem comprovação do recolhimento das contribuições previdenciárias, não podendo prosperar a aposentadoria com proventos integrais.
PROPOSTA DE ENCAMINHAMENTO
52.	Ante o exposto, conforme o preceituado no artigo 71, inciso III, da Constituição Federal de 1.988; c/c os artigos. 1º, inciso V, e 39, inciso II, da Lei nº 8.443/1992, c/c os artigos 1º, inciso VIII, 260, §§ 1º e 4º, do Regimento Interno/TCU, e tomando por base as informações prestadas pelo órgão de controle interno e as verificações feitas pela unidade técnica, na forma prevista no artigo 260, caput, do referido Regimento, propõe-se: 
a) considerar ilegal e negar o registro do ato de concessão de aposentadoria de Elizabeth de Melo Bonfim (CPF XXX.760.596-XX) ;
b) dispensar o ressarcimento das quantias indevidamente recebidas de boa-fé, nos termos da Súmula TCU n. 106;
c) determinar à Universidade Federal de Minas Gerais que adote medidas para:
c.1) no prazo de quinze dias, faça cessar os pagamentos decorrentes do ato impugnado por esta Corte, sob pena de responsabilidade solidária da autoridade administrativa omissa, nos termos do art. 262 do Regimento Interno/TCU;
c.2) esclarecer à servidora que, com base na Súmula TCU 74, a aposentadoria poderá prosperar com proventos proporcionais a 25/30 avos, devendo ser emitido novo ato, livre da irregularidade apontada, e submetido ao TCU pelo Sistema e-Pessoal, nos termos dos arts. 262, § 2º, do Regimento Interno desta Corte e 19, § 3º, da Instrução Normativa TCU 78/2008;
c.3) dar ciência, no prazo de 15 (quinze) dias, do inteiro teor desta deliberação à interessada, alertando-a de que o efeito suspensivo proveniente da interposição de eventuais recursos junto ao TCU não a exime da devolução dos valores percebidos indevidamente após a respectiva notificação, caso esses não sejam providos; e
c.4) encaminhar ao Tribunal, no prazo de 30 (trinta) dias contados da ciência da decisão, documento apto a comprovar que a interessada tomou conhecimento do acórdão."
É o relatório.

8.1. Diego de Araujo Lima (144831/OAB-MG) e outros, representando Elizabeth de Melo Bonfim.

Procurador Júlio Marcelo de Oliveira.

PESSOAL. APOSENTADORIA. CONTAGEM PONDERADA DE TEMPO DE MAGISTÉRIO, INCLUSIVE APÓS O ADVENTO DA EC 18/1981. AVERBAÇÃO DE TEMPO DE MONITORIA. OITIVA. RAZÕES INSUFICIENTES PARA AFASTAR OS INDÍCIOS DE ILEGALIDADE APONTADOS. ILEGALIDADE E NEGATIVA DE REGISTRO. DISPENSA DE DEVOLUÇÃO DOS VALORES INDEVIDAMENTE RECEBIDOS DE BOA-FÉ. DETERMINAÇÕES.

APOSENTADORIA (APOS)

Secretaria de Fiscalização de Pessoal (SEFIP).

O ato de aposentadoria da sra. Elizabeth de Melo Bonfim foi considerado ilegal por meio do Acórdão 5786/2009-TCU-Primeira Câmara, proferido na sessão de 13/10/2009, em razão da conversão de tempo de magistério em tempo comum, do que resultou um acréscimo de 4 anos, 4 meses e 18 dias de tempo de serviço.
2. Contudo, na fase de monitoramento, verificou-se que a Universidade Federal de Minas Gerais manteve os pagamentos dos proventos da servidora, que continuou na inatividade por força de decisão judicial da 19ª Vara da Justiça Federal em Minas Gerais exarada nos autos do processo 6212-98.2012.4.01.3800, em razão da ausência de ampla defesa.
3. À guisa de clareza, transcrevo a dispositiva da sentença que assegurou à servidora o direito à manutenção dos proventos:
"Diante do exposto, e mais nos autos contido, CONFIRMO A TUTELA ANTECIPADA ÀS FLS. 115/116 E JULGO PARCIALMENTE PROCEDENTE O PEDIDO, para: a) declarar nulo o ato do TCU consubstanciado no Acórdão n.º 5786/2009, de forma que nova decisão seja proferida após observado o direito da autoria ao contraditório e ampla defesa, e b) determinar que a UFMG, até que nova decisão seja proferida pelo TCU, restabeleça o pagamento integral dos proventos da autora, abstenha-se de descontar valores referentes ao cumprimento deste ato, bem como restitua os valores eventualmente descontados a tal título, corrigidos monetariamente nos termos do Manual de Cálculos da Justiça Federal  (...) "
4. Após a realização de medidas saneadoras, a interessada foi ouvida pelos seguintes fatos (peça 39) : conversão de tempo de magistério em tempo comum e utilização de tempo de monitoria (1/7/1969 a 9/3/1972) .
5. A sra. Elizabeth de Melo Bonfim, em suas alegações de peça 52, deu ciência das medidas que pretende tomar no processo judicial, cujo resultado poderia impactar, ao seu sentir, a decisão a ser adotada por esta Corte. Além disso, manifestou sua irresignação contra o fato de o TCU ter ampliado o escopo das irregularidades de seu ato de aposentadoria, uma vez que a decisão que julgou o ato ilegal (Acórdão 5786/2009-TCU-Primeira Câmara) apenas fez menção à conversão do tempo de magistério.
6. Argumentou que, na década de 1970, o parâmetro para a aposentadoria era o tempo de serviço e não de contribuição, e que a Emenda Constitucional (EC) 20/1998 não poderia ter efeito retroativo. O regime adotado era o solidário e não o contributivo.
7. Invocou os princípios da segurança jurídica, da dignidade da pessoa humana, da razoabilidade, do direito adquirido, do ato jurídico perfeito, bem assim a ocorrência de decadência e prescrição, uma vez que já se passaram mais de 20 anos da concessão.
8. Por fim, com base no princípio da eventualidade, solicitou que, caso não acolhidos os argumentos anteriores, pudesse efetuar o recolhimento das contribuições previdenciárias relativas ao tempo de monitoria. 
9. Já a UFMG informou, à peça 46, que não há indícios de recolhimento de contribuição previdenciária relativa ao tempo de monitoria.
Cômputo do tempo de monitoria sem recolhimento de contribuição previdenciária
10. Afasto as alegações de violação à segurança jurídica e ao ato jurídico perfeito, uma vez que a aposentadoria constitui ato complexo. No caso concreto, não se aperfeiçoou em razão da negativa de registro por parte do Tribunal em 2009. Inicialmente, apenas em razão da contagem ponderada do tempo de magistério.
11. Ora, uma vez que o ato não se aperfeiçoou, não há impedimento para que o Tribunal aponte, com base nas informações do Controle Interno, outras irregularidades, como o aproveitamento indevido do tempo de monitoria.
12. Não assiste razão à servidora quando alega que o parâmetro para aposentadoria nos anos de 1970 era apenas o tempo de serviço. Em primeiro lugar, porque a servidora não se aposentou naquela década - mesmo porque, se assim o fizesse, não faria jus a uma aposentadoria estatutária, pois não ocupava cargo público, de modo que seria concedida pelo regime geral de previdência social (RGPS) , observada a legislação pertinente.
13. E, tratando-se de tempo não estatutário, seu aproveitamento para fins de aposentadoria no regime próprio de previdência requer que esse tempo esteja em conformidade com a legislação de regência do regime geral.
14. Veja-se que estagiário nunca foi segurado obrigatório do RGPS, sendo que o cômputo do tempo realizado pela UFMG, sem prova de recolhimento de contribuição previdenciária, foi totalmente indevido.
15. Portanto, a irregularidade do aproveitamento desse tempo não decorre apenas da Constituição Federal, que estabeleceu a necessidade de compensação entre os regimes de previdência (art. 201, § 9º, pela redação atual, e art. 202, §2º, na redação original) , mas sim da violação das regras do próprio RGPS. Se não era possível computar tal período para fins de aposentadoria nesse regime, descabida sua utilização para fins de aposentadoria no regime próprio de previdência do servidor público (RPPS) sem previsão legal expressa.
16. Por fim, a possibilidade de pagamento indenizado das contribuições previdenciárias relativas ao tempo de estágio deve ser averiguada junto ao Instituto Nacional do Seguro Social (INSS) .
Contagem ponderada do tempo de magistério
17. Apesar de o Acórdão 5786/2009-TCU-Primeira Câmara ter considerado indevida a contagem majorada do tempo de magistério, a jurisprudência mais recente desta Corte admite a hipótese (Acórdãos 2.471/2016, 10.573/2017, 10.569/2017, 4714/2018, 8199/2018, todos da 1ª Câmara e de minha relatoria) , mas apenas até antes do advento da EC 18/1981, ou seja, até 30/6/1981.
18. Esse também é o entendimento do Supremo Tribunal Federal (STF) , inclusive em repercussão geral:
"PREVIDENCIÁRIO. AGRAVO REGIMENTAL NO RECURSO EXTRAORDINÁRIO COM AGRAVO. MAGISTÉRIO. CONVERSÃO DO TEMPO DE SERVIÇO ESPECIAL EM COMUM. SERVIÇO PRESTADO ANTES DA EC 18/81. POSSIBILIDADE. 1. No regime anterior à Emenda Constitucional 18/81, a atividade de professor era considerada como especial (Decreto 53.831/64, Anexo, Item 2.1.4) . Foi a partir dessa Emenda que a aposentadoria do professor passou a ser espécie de benefício por tempo de contribuição, com o requisito etário reduzido, e não mais uma aposentadoria especial. 2. Agravo regimental a que se dá parcial provimento." (ARE 742.005 AgR, Rel. Min. Teori Zavascki, Segunda Turma, DJE 1/4/2014) .
"Recurso extraordinário com agravo. Repercussão geral da questão constitucional reconhecida. Reafirmação de jurisprudência. 2. Direito Previdenciário. Magistério.Conversão do tempo de serviço especial em comum. 3. Impossibilidade da conversão após a EC 18/81. Recurso extraordinário provido." (ARE 703.550 AgR, Rel. Min. Gilmar Mendes, Plenário, DJE 21/10/2014) .
19. Ocorre que, no caso em exame, esse cômputo não se limitou àquele marco temporal, já que o acréscimo ao tempo de serviço da servidora foi de 4 anos, 4 meses e 18 dias, ao passo que a interessada faria jus a cerca 1 ano e 10 meses de acréscimo.
20. Portanto, não pode prosperar a aposentadoria da servidora por insuficiência de tempo de serviço, seja em razão da contagem ponderada de tempo de magistério posteriormente à EC 18/1981, seja pela utilização do tempo de monitoria sem o recolhimento de contribuição previdenciária.
Diante do exposto, acolho os pareceres e voto por que o Tribunal adote a deliberação que ora submeto a este colegiado.
TCU, Sala das Sessões Ministro Luciano Brandão Alves de Souza, em 29 de janeiro de 2019.
BENJAMIN ZYMLER 
Relator